臺灣高等法院刑事裁定　　　　　　　　100年度毒抗字第153號
抗　告　人　臺灣臺北地方法院檢察署檢察官
被　　　告　池正義
上列抗告人因毒品危害防制條例案件，不服臺灣臺北地方法院中
華民國100 年4 月22日裁定（100 年度毒聲字第217 號），提起
抗告，本院裁定如下：
    主  文
原裁定撤銷，發回臺灣臺北地方法院。
    理  由
一、原裁定意旨略以：（一）被告池正義前於民國91年間因施用
    毒品案件，經臺灣板橋地方法院裁定令入勒戒處所觀察、勒
    戒，因認有繼續施用毒品傾向，經同院裁定令入戒治處所施
    以強制戒治，嗣因戒治成效經評估為合格，經同院裁定停止
    戒治，所餘期間付保護管束，至92年7 月21日期滿未被撤銷
    ，視為執行完畢，並經臺灣板橋地方法院檢察署檢察官以92
    年度戒毒偵字第238 號為不起訴處分確定等情，有本院被告
    前案紀錄表在卷可稽。是如被告於前揭強制戒治處分執行完
    畢5 年後再犯施用毒品犯行，揆諸毒品危害防制條例第20條
    第3 項之規定，自仍應依法裁定送觀察、勒戒。（二）本件
    被告池正義於98年8 月20日為警查獲採尿前回溯96小時內某
    時許，在臺北巿大安區○○路○ 段155 巷128 號之1 ，施用
    第二級毒品甲基安非他命1 次，經警於98年8 月20日16時許
    至前開處所搜索並採尿送驗而查獲，為被告所不爭執，並有
    臺灣尖端先進生技醫藥股份有限公司濫用藥物檢驗報告在卷
    可按（參北檢毒偵字第2748號卷第6 、12頁）。按安非他命
    經施用進入人體後，經人體代謝作用，約70% 於24小時內自
    尿中排出，約90% 於96小時內自尿中排出，最長可能不會超
    過4 日（行政院衛生署藥物食品檢驗局81年2 月8 日（81）
    藥檢壹字第001156號函參照）。且以氣相層析質譜分析法作
    藥物及其代謝產物之定性及定量分析檢驗者，幾乎不會有偽
    陽性反應產生，此為毒品檢驗學之常規，亦為原審法院辦理
    相關違反毒品危害防制條例案件所知悉，是以上開檢驗結果
    當足以認定為真實而堪予採信。是以被告前揭出於任意性之
    自白，應與事實相符，可以採信。從而，被告於前開時、地
    施用第二級毒品甲基安非他命1 次之犯行，事證明確，洵堪
    認定。被告本件犯行，距其前揭強制戒治處分執行完畢後已
    逾5 年，依前揭規定，本應裁定令其入勒戒處所，施以觀察
    、勒戒處分。然檢察官偵查後，於98年10月16日以98年度毒
    偵字第2748號為緩起訴處分，緩起訴期間2 年（原裁定誤植
    為1 年），並命被告於緩起訴期間內，支付處分金新臺幣5
    萬元外，並應按時至臺北市立聯合醫院松德院區，依醫師指
    示服用藥物，接受戒癮治療至無須服用為止，此復有緩起訴
    處分書在卷可按（參北檢毒偵字第2748號卷第61-62 頁）。
    被告於雖已依命令繳付處分金，但被告於緩起訴期間之99年
    2 月27日再犯施用第二級毒品甲基安非他命之犯行，且未依
    前揭命令遵時到醫院接受治療，亦有98年度緩護命字第1681
    號觀護卷全卷在卷可參。臺灣臺北地方法院檢察署檢察官乃
    於99年6 月17日撤銷緩起訴，此有99年度撤緩字第266 號處
    分書在卷可查（參北檢撤緩字第266 號卷第12頁）。被告此
    次施用第二級毒品甲基安非他命之犯行，自應依毒品危害防
    制條例第24條第2 項規定提起公訴，尚不得據以聲請觀察、
    勒戒。（三）被告另於99年2 月27日14時許，在新北市○○
    區○○路某處，施用第二級毒品甲基安非他命1 次部分：（
    １）此部分之犯罪事實，業據被告於警詢時供述在卷，且有
    台灣檢驗科技股份有限公司濫用藥物檢驗報告在卷可稽（參
    板檢毒偵字第2054號卷第6 、37頁）。此外，並有第二級毒
    品甲基安非他命6 包、吸食器1 組、玻璃球2 顆、提撥器2
    枝、塑膠套頭3 個、塑膠軟管3 條、電子磅秤1 台、酒精燈
    1 個、分裝袋135 個等物扣案可資佐證。本件被告於被查獲
    時所排尿液經檢驗後既呈甲基安非他命類陽性反應，揆諸前
    揭行政院衛生署藥物食品檢驗局函示，自足徵被告於上開採
    尿前回溯96小時期間內（不含其為警查獲至採尿時之期間）
    確有施用第二級毒品甲基安非他命之行為。足認被告此次為
    警查獲後，於警詢所為出於任意性之自白，應與事實相符，
    可以採信。是被告於99年2 月27日14時許，施用第二級毒品
    甲基安非他命1 次之犯行，亦事證明確，洵堪認定。（２）
    按「觀察、勒戒或強制戒治執行完畢釋放後，5 年內再犯第
    10條之罪者，檢察官或少年法院（地方法院少年法庭）應依
    法追訴或裁定交付審理。」，毒品危害防制條例第23條第2
    項定有明文，而承前所述，被告於99年2 月27日14時許，為
    本件施用第二級毒品甲基安非他命之犯行前，雖曾於91年間
    因施用毒品案件，經法裁定令入勒戒處所觀察、勒戒及強制
    戒治，但於92年7 月21日執行完畢，距被告於99年2 月27日
    再為本件犯行已逾5 年，又被告雖於前揭98年8 月20日為警
    查獲採尿前回溯96小時內某時許，另有施用第二級毒品甲基
    安非他命之犯行，但其該次之施用毒品行為，前經檢察官逕
    為緩起訴處分，致其因而未受觀察、勒戒之處分，則被告此
    次於99年2 月27日14時許所為之施用第二級毒品犯行，自尚
    無從依前揭毒品危害防制條例第23條第2 項之規定逕依法追
    訴。從而，仍應依毒品危害防制條例第20條第1 項、第3 項
    之規定令入勒戒處所施以觀察、勒戒。（四）綜合上述，本
    件被告於99年2 月27日14時許，施用第二級毒品甲基安非他
    命之行為，涉犯毒品危害防制條例第10條第2 項之罪名，且
    被告為此次犯行距其初犯施用毒品罪，而受觀察、勒戒及強
    制戒治執行完畢已逾5 年，是聲請人請求裁定令被告入勒戒
    處所觀察、勒戒，於法要無不合，應予准許。至於被告另於
    98年8 月20日為警查獲採尿前回溯96小時內某時許，在臺北
    巿大安區○○路○ 段155 巷128 號之1 ，所犯施用第二級毒
    品甲基安非他命1 次之犯行部分，揆諸前揭規定，應依法追
    訴，自無從一併聲請觀察、勒戒，聲請人此部分之請求，自
    難以准許等語。
二、抗告意旨略以：被告池正義前於98年8 月20日為警查獲施用
    毒品案件，因被告同意戒癮治療，經臺灣臺北地方法院檢察
    署以98年度毒偵字第2748號為緩起訴處分，惟被告未履行緩
    起訴處分所附之條件，業由該署以99年度撤緩字第266 號撤
    銷緩起訴處分確定，該次施用毒品行為自應提起公訴，而被
    告於緩起訴期間之99年2 月27日另行施用毒品之犯行，依最
    高法院100 年度台非字第51號判決、99年度台上字第6037號
    判決及最高法院100 年度第1 次刑事庭會議決議意旨，亦應
    為相同處理而為提起公訴，尚無觀察勒戒勒戒之必要，然原
    裁定就此部分卻為准予觀察勒戒之諭知，即難認適法妥當。
    本件原審裁定，適用法律既有違誤，爰依法提起抗告，請將
    原裁定撤銷，更為適當合法之裁定等語。
三、本院查：
（一）按犯毒品危害防制條例第10條之罪者，依同條例第20條、
      第23條之規定，將其刑事處遇程序，區分為「初犯」及「
      五年內再犯」、「五年後再犯」，並認僅限於「初犯」及
      「五年後再犯」二種情形，始應先經觀察、勒戒程序，至
      「五年內再犯」者，因其再犯率甚高，原實施之觀察、勒
      戒既已無法收其實效，即應依法追訴。另按「毒品危害防
      制條例第20條第1 項及第23條第2 項之程序，於檢察官先
      依刑事訴訟法第253 條之1 第1 項、第253 條之2 之規定
      ，為附命完成戒癮治療之緩起訴處分時，或於少年法院（
      地方法院少年法庭）認以依少年事件處理法程序處理為適
      當時，不適用之；前項緩起訴處分，經撤銷者，檢察官應
      依法追訴」，毒品危害防制條例第24條第1 項、第2 項分
      別定有明文，是現行施用毒品者之刑事政策，對於「初犯
      」及「五年後再犯」毒癮治療方式，採行「觀察、勒戒」
      與「緩起訴之戒癮治療」並行之雙軌模式；後者係以社區
      醫療處遇替代監禁式治療，使衷心戒毒之施用毒品者得以
      繼續正常家庭與社會生活為特色，檢察官於施用毒品之被
      告到案後，雖可選擇作成戒癮治療之緩起訴處分，但依刑
      事訴訟法第253 條之2 第2 項及毒品戒癮治療實施辦法及
      完成治療認定標準第6 條、第11條之規定，檢察官為緩起
      訴處分前，仍應得參加戒癮治療被告之同意，並應向其說
      明完成戒癮治療及其他依刑事訴訟法第253 條之2 第1 項
      各款規定命其應遵守事項後，指定其前往治療機構參加戒
      癮治療，使被告得以瞭解其後果審慎作出抉擇，而為落實
      此項新戒毒刑事政策之執行，同條例第24條第2 項並明定
      「前項緩起訴處分，經撤銷者，檢察官應依法追訴」，期
      以恩威並濟方式，使施用毒品者不能心存僥倖，藉此非監
      禁式治療機會之空窗期再犯，俾達成戒除毒癮之實際效果
      。故此之所謂「依法追訴」，應與同條例第23條第2 項規
      定之「依法追訴」同其趣旨，始符立法目的。有關施用毒
      品案件，經檢察官為附命完成戒癮治療之緩起訴處分時，
      既不適用毒品危害防制條例第20條第1 項裁定令被告觀察
      、勒戒之規定，則嗣後該緩起訴處分經撤銷時，除該緩起
      訴係因違法或不當經再議程序，由上級檢察機關撤銷者，
      則應回復未為緩起訴處分之狀態，由檢察官續行偵查，視
      個案之證據，為適當之處分外，倘係被告違反原緩起訴處
      分所附之條件而被撤銷緩起訴處分，自應依偵查之結果，
      如足認有犯罪嫌疑者，應提起公訴或聲請簡易判決處刑，
      其犯罪嫌疑不足者，應為不起訴之處分，殊無再適用上開
      規定聲請法院裁定送觀察、勒戒之餘地，此乃被告選擇參
      加戒癮治療毒品防制刑事政策之當然結果，且為法律所明
      定，並無恣意剝奪其受觀察、勒戒處遇措施之可言。是被
      告前因施用毒品案件經檢察官為附命完成戒癮治療之緩起
      訴處分，嗣因未於該期間內履行緩起訴處分所附命令而經
      撤銷緩起訴確定，與其後再犯之其他施用毒品罪嫌，自應
      由檢察官逕予提起公訴（見最高法院100 年度第1 次刑事
      庭會議決議意旨、100 年度台非字第51號判決意旨參照）
      。
（二）被告池正義前於91年間因施用毒品案件，經臺灣板橋地方
      法院裁定令入勒戒處所觀察、勒戒，因認有繼續施用毒品
      傾向，經同院裁定令入戒治處所施以強制戒治，嗣因戒治
      成效經評估為合格，經同院裁定停止戒治，所餘期間付保
      護管束，至92年7 月21日期滿未被撤銷，視為執行完畢，
      並經臺灣板橋地方法院檢察署檢察官以92年度戒毒偵字第
      238 號為不起訴處分確定，其於上開強制戒治執行完畢5
      年後之98年8 月20日為警查獲採尿前回溯96小時內某時許
      ，再犯施用毒品案件，經臺灣臺北地方法院檢察署檢察官
      於98年10月16日，以98年度毒偵字第2748號為緩起訴處分
      ，緩起訴期間為2 年，其緩起訴期間為98年11月2 日起至
      100 年11月1 日，嗣經檢察官依職權送請再議，並由臺灣
      高等法院檢察署檢察長以98年度上職議字第11670 號處分
      書駁回再議確定，此有該緩起訴處分書、處分書、本院被
      告前案紀錄表等附卷可稽；其後復於上開緩起訴期間內之
      99年2 月27日14時許，再犯施用第二級毒品甲基安非他命
      犯行，亦有上開濫用藥物檢驗報告附卷可稽，及第二級毒
      品甲基安非他命6 包、吸食器1 組、玻璃球2 顆、提撥器
      2 枝、塑膠套頭3 個等物扣案為證，臺灣臺北地方法院檢
      察署檢察官因而於99年6 月17日以99年度撤緩字第266 號
      撤銷緩起訴處分，亦有該撤銷緩起訴處分書在卷可查。據
      上，被告於上開強制戒治執行完畢5 年後，於98年8 月20
      日為警查獲採尿前回溯96小時內某時許，再犯施用毒品案
      件，經檢察官為緩起訴處分確定，復於緩起訴處分期間之
      99年2 月27日14時許，再犯上開施用第二級毒品之行為，
      並由檢察官撤銷緩起訴處分，則其於98年8 月20日為警查
      獲採尿前回溯96小時內某時許，再犯之施用毒品行為，自
      應依上開規定經檢察官撤銷上開緩起訴處分後，依法起訴
      ，而其於緩起訴處分期間之99年2 月27日14時許再犯之施
      用毒品行為，揆諸前揭最高法院判決及刑事庭會議決議之
      意旨，似應由檢察官逕行提起公訴，而無從再依毒品危害
      防制條例第20條第1 項規定聲請觀察、勒戒。檢察官提起
      抗告，指摘原裁定不當，為有理由，自應由本院將原裁定
      撤銷，發回原審法院更為適當之處理，期臻適法。
四、據上論結，應依刑事訴訟法第413條前段，裁定如主文。
中    華    民    國   100    年    5     月    16    日
                    刑事第十二庭審判長法  官  蔡永昌
                                      法  官  蘇隆惠
                                      法  官  王美玲
以上正本證明與原本無異。
不得再抗告。
                                      書記官  蔡儒萍
中    華    民    國   100    年    5     月    16    日